ACORDAO-COMPLETO-2498208

ACÓRDÃO 18200/2021 ATA 38/2021 - PRIMEIRA CÂMARA

VISTOS, relatados e discutidos estes autos de tomada de contas especial instaurada pelo Fundo Nacional de Desenvolvimento da Educação (FNDE) , em razão da omissão no dever de prestar contas dos recursos repassados ao município de Quixaba/PB por meio do Termo de Compromisso 1679/2011 - PAC II Proinfância, 
ACORDAM os Ministros do Tribunal de Contas da União, reunidos em sessão da Primeira Câmara, ante as razões expostas pelo Relator, em:
9.1. julgar regulares com ressalva as contas do Município de Quixaba/PB, com fundamento nos arts. 1º, inciso I, 16, inciso II, 18 e 23, da Lei 8.443/1992, dando-lhe quitação;
9.2. julgar irregulares as contas do Sr. Júlio César de Medeiros Batista e da empresa Hidro Perfurações Eireli - EPP, nos termos dos arts. 1°, inciso I, 16, inciso III, alíneas "b" e "c", 19 e 23, inciso III, da Lei 8.443/1992;
9.2. condenar os responsáveis designados no subitem anterior ao pagamento solidário da quantia abaixo indicada, com a incidência dos devidos encargos legais, calculados a partir da data correspondente até o efetivo recolhimento, na forma da legislação em vigor, nos termos dos arts. 1°, inciso I, 16, inciso III, alínea "c", 19, parágrafo único, e 23, inciso III, da Lei 8.443/1992:
	VALOR ORIGINAL 
	DATA DA OCORRÊNCIA

	R$ 51.933,40
	14/6/2013

9.3. fixar o prazo de 15 (quinze) dias, a contar da data da notificação, para que os responsáveis comprovem, perante o Tribunal, o recolhimento da referida quantia aos cofres do FNDE, nos termos do art. 23, inciso III, alínea "a", da Lei 8.443/1992 c/c o art. 214, inciso III, alínea "a", do Regimento Interno do TCU (RI/TCU) ;
9.4. aplicar multas individuais no valor de R$ 40.000,00 ao Sr. Júlio César de Medeiros Batista e à empresa Hidro Perfurações Eireli - EPP, nos termos do art. 57 da Lei 8.443/1992;
9.5. fixar o prazo de 15 (quinze) dias, a contar das datas das notificações, para que os responsáveis comprovem, perante o Tribunal (arts. 214, inciso III, alínea "a", e 269 do RI/TCU) , o recolhimento das referidas quantias aos cofres do Tesouro Nacional, atualizadas monetariamente, quando pagas após seu vencimento, desde a data de prolação deste acórdão até a do efetivo recolhimento, na forma da legislação em vigor; 
9.6. autorizar a cobrança judicial das dívidas, caso não atendidas as notificações, nos termos do art. 28, inciso II, da Lei 8.443/1992;
9.7. dar ciência deste acórdão aos responsáveis, ao FNDE e à Procuradoria da República no Estado da Paraíba, neste caso, com fulcro no art. 16, § 3º, da Lei 8.443/1992.

Tomada de contas especial instaurada pelo Fundo Nacional de Desenvolvimento da Educação (FNDE), em razão da omissão no dever de prestar contas dos recursos repassados ao município de Quixaba/PB por meio do Termo de Compromisso 1679/2011  PAC II Proinfância, que tinha por objeto a construção de uma unidade de educação infantil - Proinfância. Análise da resposta das citações.

Primeira Câmara

Município de Quixabá/PB e Fundo Nacional de Desenvolvimento da Educação.

3. Responsáveis: Hidro Perfurações Eireli - EPP (04.830.606/0001-05); Júlio César de Medeiros Batista (XXX.840.934-XX) e Município de Quixabá - PB (08.881.567/0001-26)..

13.1. Ministros presentes: Jorge Oliveira (na Presidência) e Benjamin Zymler (Relator).
13.2. Ministro-Substituto convocado: André Luís de Carvalho.
13.3. Ministro-Substituto presente: Weder de Oliveira.

ACORDAO-COMPLETO-2567507

Acórdão 2812/2023 - Primeira Câmara

ACORDAO-COMPLETO-2521462

Acórdão 479/2022 - Primeira Câmara

BENJAMIN ZYMLER

Cuidam os autos de tomada de contas especial instaurada pelo Fundo Nacional de Desenvolvimento da Educação (FNDE) , em razão da omissão no dever de prestar contas dos recursos repassados ao município de Quixaba/PB por meio do Termo de Compromisso 1679/2011 - PAC II Proinfância, que tinha por objeto "executar as ações relativas a (s) unidade (s) de educação infantil, de acordo com as especificações do (s) projeto (s) aprovado (s) pelo Fundo Nacional de Desenvolvimento da Educação FNDE e em conformidade com os requisitos da lei supramencionada e demais condicionantes".
2.	Para a consecução da aludida avença, o FNDE repassou a importância de R$ 618.004,48, conforme as seguintes Ordens Bancárias:
	ORDEM BANCÁRIA
	VALOR EM REAIS
	DATA

	2011OB715207
	123.600,90
	22/9/2011

	2012OB631178
	185.401,34
	15/6/2012

	2012OB633016
	154.501,12
	28/12/2012

	2013OB630184
	154.501,12
	8/2/2013

3.	Após o esgotamento do prazo para a apresentação da prestação de contas, em 26/8/2016, sem o cumprimento dessa obrigação, o órgão concedente instaurou a presente tomada de contas especial e, ao final, concluiu pela responsabilidade do Sr. Júlio César de Medeiros Batista, prefeito municipal de Quixaba/PB no período de 1°/1/2009 a 31/12/2016, pelo débito correspondente ao valor transferido.
4.	Submetidos os autos ao descortino desta Corte de Contas, a SecexTCE promoveu a citação do aludido responsável nos termos consignados na instrução preliminar acostada à peça 4.
5.	Em sua resposta, ele afirmou que o município havia apresentado a prestação de contas ao FNDE intempestivamente, em 4/1/2018, por intermédio do SIGPC - Sistema de Gestão de Prestação de Contas. Adicionalmente, o responsável apresentou, também, cópia da referida documentação a este Tribunal.
6.	Ato contínuo, foi efetivada diligência junto àquela autarquia, a qual se manifestou pela insuficiência dos documentos que lhe foram enviados, conforme a Nota Técnica 4/2018-DIESP/COAPC/CGAPC/DIFIN (peça 19, p. 1-16) .
7.	Na ocasião, o FNDE fez remissão ao Parecer Técnico de Execução Física, o qual se baseou no relatório de vistoria realizada em 4/7/2016, no sentido de que a obra se encontrava inacabada, com apenas 48,01% de avanço físico, o que ensejava a reprovação integral do objeto e a necessidade de devolução da totalidade dos valores repassados.
8.	Após a efetivação de novas diligências, autorizei, por meio de despacho, a citação dos responsáveis devido às irregularidades consignadas adiante:
8.1.	Sr. Júlio César de Medeiros Batista, ex-prefeito do município de Quixaba/PB, e a sociedade empresária Hidro Perfurações Eireli, em decorrência da "não execução da totalidade do objeto, embora tenha sido pago a totalidade dos recursos pactuados, à conta do Termo de Compromisso PAC 2 - 01679/2011, realizado no município de Quixabá/PB".
8.1.1.	Valor do Débito:
	DATA
	VALOR

	25/6/2012
	36.393,00

	18/7/2012
	38.992,50

	2/8/2012
	36.393,00

	17/8/2012
	25.995,00

	27/8/2012
	11.437,80

	12/9/2012
	14.457,20

	19/2/2013
	54.589,50

	26/3/2013
	49.390,50

	8/5/2013
	31.194,00

	14/6/2013
	21.470,68

	TOTAL
	320.413,18

 8.2.	Sr. Júlio César de Medeiros Batista, em virtude da:
 8.2.1.	"inexecução parcial do objeto, sem aproveitamento do mesmo, à conta do Termo de Compromisso PAC 2 - 01679/2011, realizado no município de Quixabá/PB".
8.2.1.1.	Valor do Débito:
	DATA
	VALOR

	25/6/2012
	33.607,00

	18/7/2012
	36.007,50

	2/8/2012
	33.607,00

	17/8/2012
	24.005,00

	27/8/2012
	10.562,20

	12/9/2012
	13.442,80

	19/2/2013
	50.410,50

	26/3/2013
	45.609,50

	8/5/2013
	28.806,00

	14/6/2013
	19.827,04

	TOTAL
	295.884,54

8.2.2.	"não aplicação do recurso transferidos ao município de Quixabá-PB pelo Termo de Compromisso PAC 2 - 01679/2011 no mercado financeiro".
8.2.2.1.	Valor do Débito:
	DATA
	VALOR

	26/3/2013
	R$ 830,91

	01/12/2016
	R$ 1.634,60

8.3.	Município de Quixaba/PB, em razão da "não devolução do saldo de recursos transferidos ao município de Quixabá-PB pelo Termo de Compromisso PAC 2 - 01679/2011 - Proinfância".
8.3.1.	Valor do Débito:
	DATA
	VALOR

	29/7/2016
	R$ 15.814,15

9.	O auditor da SecexTCE analisou as respostas apresentadas na forma da instrução transcrita parcialmente a seguir com os ajustes pertinentes:
"Alegações de defesa da Hidro Perfurações Eireli - EPP
29.	A Sra. Maria do Desterro Formiga Flávio, representante da referida empresa, afirma que a mesma "foi alvo de alteração contratual social, onde, ao tempo dos fatos objeto dos autos", não era administrada por ela, tendo anexado, para comprovar, cópia da Décima Primeira Alteração e Consolidação do Ato Constitutivo da empresa, de 16/3/2018, onde a Sra. Wbiana de Sousa Mendes transferiu a titularidade da Hidro Perfurações Eireli - EPP para a Sra. Maria do Desterro Formiga Flávio, bem como da Décima Segunda Alteração e Consolidação do Ato Constitutivo da empresa, de 3/7/2018, sob sua titularidade (peça 50, p. 5-12) .
30.	Aduz que, após o recebimento do Ofício do TCU, diligenciou junto aos arquivos da empresa e não localizou os documentos relativos ao TC PAC 2-01679/2011, e que, de igual modo, não teve êxito na localização da antiga proprietária, para fins de obtenção de informações precisas e/ou dos documentos para efetivação de defesa junto a este Tribunal, pois, segundo parentes da Sra. Wbiana, "ela estaria em viagem acompanhado o pai em tratamento de um câncer e só retornaria em dezembro/2019".
31.	Ao final, alegou que "só resta pleitear a dilação do prazo de resposta concedido para fins de garantia efetiva do contraditório e ampla defesa administrativa, nos termos do artigo 5°, LV, da CF/88 e artigos 12 e seguintes da Lei n. 8.443/92", e não mais se manifestou nos autos.
Alegações de defesa do Sr. Júlio César Batista de Medeiros
32.	Em 15/5/2020, mediante expediente de peça 59, ele afirmou que a obra questionada foi completamente concluída, refutando "as alegações de não execução do objeto pago", conforme o relatório técnico da vistoria realizada pela empresa credenciada pelo FNDE, emitido em 4/7/2016, juntando, para tanto, "imagens do Obra completamente concluída" (peça 60) . 
33.	Alegou ter apresentado ao FNDE "as informações complementares quanto a prestação de contas física", e solicitou, naquela ocasião, a realização de inspeção in loco "para atestar a efetiva execução do objeto convenial", de diligência ao FNDE, quanto aos novos documentos e as informações complementares da prestação de contas, bem como que se "determine ao FNDE emissão de novo relatório quanto a execução e que autorize a realização de perícia para atestar ou não os quantitativos executados da obra". 
34.	Em 29/5/2020, mediante expediente de peça 61, alega "apresentar fato novo superveniente e atualização de prestação de contas enviada pelo município ao FNDE", mediante o envio dos documentos abaixo relacionados:
34.1.	Relatório de Cumprimento do Objeto, de 20/5/2020, relativo ao Convênio nº 01679/2011 - PROGRAMA PROINFÂNCIA PAC II, assinado pela Prefeita de Quixabá/PB, Sra. Cláudia Macário Lopes, declarando que "o objeto do Convênio foi cumprido, conforme demonstrado na documentação subsequente", bem como Relação de Pagamentos Efetuados e Relação de Bens Adquiridos ou Produzidos, também assinadas pela atual gestora (peça 62) ;
34.2.	Extratos bancários da conta específica do Termo de Compromisso nº 01679/2011 - PAC II PROINFÂNCIA (Conta 45506-7, Agência 151-1, do Banco do Brasil) , no período de setembro/2011 a dezembro/2019, onde se verifica que o saldo da mesma foi zerado (peças 63-64, 67-68, e 69, p. 1-43) ;
34.3.	Fotografias da obra (peça 65, p 1-18) ;
34.4.	Documentação relativa às despesas da obra: notas de empenho da Prefeitura Municipal de Quixabá/PB, medições e notas fiscais da Hidro Perfurações Eireli, comprovantes de pagamento etc. (peça 65, p. 19-50, e peça 66) ;
34.5.	Documentação relativa à devolução dos recursos da construção da obra ao FNDE, no valor de R$ 17.096,12, em 6/11/2019 (peça 69, p. 44-47) .
35.	Por fim, em 26/5/2021, ele apresentou o expediente de peça 75, acompanhado da documentação anexa de peças 76-77, mediante o qual juntou o "LAUDO N.º 578/2020-SETEC/SR/PF/PB realizado pelos peritos de engenharia da polícia federal no estado da paraíba, no bojo do inquérito policial 2020.0007852, em análise da respectiva obra da creche objeto do convênio e desta TCE", afirmando que "houve o cumprimento da execução do objeto da obra e do que foi pago, restando um pequena parte não executada no importe de R$ R$ 51.933,40 (cinquenta e um mil, novecentos e trinta e três reais e quarenta centavos) , referente a construção de uma caixa D'Água que não foi efetivada", atribuindo tal fato à circunstância de que "a empresa executora realizou serviços não previstos na planilha de licitação e em quantitativos bem superiores aos executados e pagos", referentes à murada de toda a creche, como "reconhecido no próprio laudo da PF e pela própria Prefeitura vide certidão".
Análise das alegações de defesa da Hidro Perfurações Eireli - EPP
35.	As alegações de defesa da representante da empresa Hidro Perfurações Eireli - EPP não merecem ser acolhidas, visto que a responsabilidade pelos fatos questionados no ofício citatório deste Tribunal é da referida empresa, e não pessoal da representante legal Sra. Maria do Desterro Formiga Flávio.
Análise das alegações de defesa do Sr. Júlio César Batista de Medeiros
36.	Já as alegações do Sr. Júlio César Batista de Medeiros, ex-prefeito de Quixabá/PB, trouxeram fatos e documentos novos, capazes de modificar o entendimento anterior acerca da execução da totalidade da obra objeto do Termo de Compromisso nº 01679/2011 - PAC II PROINFÂNCIA, e da devolução do saldo de recursos, por parte daquela Prefeitura, ao FNDE.
37.	Examinando-se primeiramente a documentação anexada pelo responsável em maio/2020 (peças 59-69) , destaca-se o Relatório de Cumprimento do Objeto, assinado pela atual Prefeita de Quixabá/PB, Sra. Cláudia Macário Lopes, em 20/5/2020, onde ela declara que " (...) a construção da creche teve uma importante garantia de qualidade de ensino seguro e confortável para a população inserida no contexto exposto", bem como que "o objeto do Convênio foi cumprido, conforme demonstrado na documentação subsequente" (peça 62) .
38.	Consta também da peça 62 a Relação de Pagamentos Efetuados, a Relação de Bens Adquiridos ou Produzidos e um outro documento que se encontra ilegível; vale observar que, conforme os subitens 4.1 e 4.2 da Nota Técnica nº 4/2018/DIESP/COAPC/CGAPC/DIFIN, referente à análise da prestação de contas intempestiva dos recursos em questão, não teriam sido apresentados os seguintes documentos naquela ocasião: relação de bens adquiridos, produzidos ou construídos com recursos da União, cópia do Termo de Aceitação definitiva da obra e comprovante de recolhimento dos recursos.
39.	Com relação à documentação presente nas peças 63-69, constituída de extratos bancários da conta específica, empenhos da Prefeitura, recibos, notas fiscais e boletins de medição emitidos pela Hidro Perfurações Ltda., a mesma já se encontrava presentes nos autos na peça 9, referente à cópia da prestação de contas encaminhada pelo responsável, em resposta à primeira citação realizada por este Tribunal.
40.	Passando em seguida ao exame das fotografias da obra, em anexo às peças 60 e 65, p. 1-18, é importante destacar que demonstram ter havido a conclusão da creche, e que esta estaria beneficiando a comunidade, afastando o débito que lhe seria imputado, bem como à empresa contratada. 
41.	Entretanto, quando desacompanhadas de provas mais robustas, as fotografias são insuficientes para comprovar a regularidade da aplicação dos recursos públicos transferidos por meio de convênio, pois, embora possam, eventualmente, comprovar a realização do objeto, não revelam, efetivamente, a origem dos recursos aplicados. Ou seja, retratam uma situação, mas não demonstram o nexo entre os recursos federais transferidos e as despesas apresentadas na execução do objeto.
42.	Cabe frisar que incide sobre o gestor o ônus da prova quanto à regular aplicação dos valores que lhe foram confiados para consecução do objeto pactuado, o que decorre de expressa disposição contida no parágrafo único do art. 70 da Constituição Federal, bem assim do disposto no art. 93 do Decreto-Lei 200/1967, c/c o art. 66 do Decreto 93.872/1986 (Acórdão 2436/2015-TCU-Plenário, rel. ANA ARRAES; 7.778/2015-TCU-1ª Câmara, rel. JOSÉ MÚCIO MONTEIRO; 3.971/2015-TCU-1ª Câmara, rel. JOSÉ MÚCIO MONTEIRO; 3.713/2015-TCU-1ª Câmara, rel. BENJAMIN ZYMLER;  4.649/2015-TCU-2ª Câmara, rel.  ANA ARRAES; 2.857/2019-TCU-1ª Câmara, rel. WALTON ALENCAR RODRIGUES e 2.235/2019-TCU-1ª Câmara, rel. BENJAMIN ZYMLER) . 
43.	Desse modo, a apresentação isolada de fotografias não é suficiente para demonstrar que os recursos do convênio foram utilizados de forma regular. Contudo, no caso concreto, as fotografias compõem o acervo probatório com outros documentos anexados aos autos, a exemplo das notas de empenho da Prefeitura Municipal de Quixabá/PB, das medições e notas fiscais da Hidro Perfurações Eireli, dos comprovantes de pagamento e da documentação relativa à devolução dos recursos da construção da obra ao FNDE (peça 65, p. 19-50, peça 60, e peça 69, p. 44-47) , cuja análise em conjunto evidenciam a construção da escola.
44.	 Merece destaque também o Relatório de Cumprimento do Objeto, onde a mencionada Prefeita declara que "a construção da creche teve uma importante garantia de qualidade de ensino seguro e confortável para a população inserida no contexto exposto", bem como que "o objeto do Convênio foi cumprido, conforme demonstrado na documentação subsequente". 
45.	Foi também juntada, naquela ocasião, documentação comprobatória da devolução do saldo de recursos do multicitado Termo pelo Município de Quixabá/PB, em 6/11/2019, no valor de R$ 17.096,12, em favor do FNDE, conforme Nota de Empenho da Prefeitura Municipal de Quixabá/PB, comprovante de pagamento e Guia de Recolhimento da União - GRU, presentes na peça 69, p. 44-47) , afastando assim o débito que seria imputado ao referido Município.
46.	Em seguida, passamos ao exame da documentação anexada pelo responsável em maio/2021 (peças 75-77) , mais especificamente o Laudo nº 578/2020-SETEC/SR/PF/PB, elaborado em 16/9/2020 pelos peritos de engenharia da Superintendência Regional da Polícia Federal no Estado da Paraíba, no bojo do Inquérito Policial 2020.0007852, referente "à perícia realizada na obra de construção de uma creche/escola, padrão da Fundação Nacional de Desenvolvimento da Educação - FNDE, tipo C, no município de Quixaba/PB, objeto da Tomada de Preços nº 009/2011 da Prefeitura Municipal de Quixaba/PB" (peça 76) , que constatou, em suma, o que se segue:
46.1.	Referida creche, denominada "Tudinha Pereira" encontra-se concluída e recebida oficialmente pela Prefeitura Municipal de Quixabá/PB, "apresentando, entretanto, muitas divergências em relação ao projeto original, conforme mencionado no subitem IV.3 do presente laudo, deixando-se de executar diversos serviços previstos no projeto e na planilha orçamentária vigente";
46.2.	O valor dos serviços pagos pela Prefeitura encontra-se 11,77% acima do valor dos serviços considerados como executados pela perícia, correspondendo tal diferença monetária ao montante de R$ 51.933,40, tendo sido constatado que "diversos serviços ou não foram executados ou foram executados de maneira divergente em relação ao projeto, não obstante tenham sido pagos integralmente pela Prefeitura";
46.3.	Não obstante, verificou-se que "os materiais aplicados na construção da creche apresentam qualidade compatível com o previsto para este tipo de creche pelo FNDE"; além disso, todos os serviços não passíveis de medição in loco foram homologados e considerados pela perícia como executados, conforme boletins de medição da obra;
46.4.	Os serviços referentes à execução do muro de contorno foram executados pela própria Prefeitura, conforme relatado pela Secretária de Administração do Município, corroborado pelo fato de que os serviços correspondentes à sua execução não constam na planilha relativa ao contrato;
46.5.	A obra em tela, executada pela empresa Hidro Perfurações Ltda., foi recebida pela Prefeitura Municipal de Quixabá/PB em 28/11/2019, conforme Declaração de Recebimento de Obra (peça 76, p. 14) ; todavia, constatou-se que foram realizados 10 (dez) pagamentos pelo aludido Município à citada empresa, tendo o último pagamento sido realizado em 14/06/2013, ou seja, mais de 06 (seis) anos antes do recebimento da obra, evidenciando que, a não ser que tenha havido algum outro pagamento não informado à perícia, restou claro que "houve pagamentos antecipados por serviços não executados pela Prefeitura Municipal de Quixaba/PB", pois o recebimento da obra deveria ser contemporâneo à data do último pagamento, o qual foi realizado em junho de 2013, totalizando todo o montante contratado pela Prefeitura, ou seja, R$ 616.297,57, configurando infração à Lei nº 4.320/1964, bem como eventual dano ao Erário.
47.	Vale registrar que foi também juntada uma Certidão emitida em 4/5/2021 pela atual Prefeita de Quixabá/PB (peça 77) , afirmando que "a obra da Escola do Programa Pro-infância PAC 2 TERMO 1679-2011 está concluída e em funcionamento, não tendo havido qualquer obra nova realizada pela atual administração municipal sobretudo, desde janeiro de 2017 até o presente momento, tendo sido efetuadas correções e complementos na obra pela própria empresa executora Hidro Perfurações Eireli - EPP, sem qualquer custo por parte do município". 
48.	Do exame promovido em todos esses elementos, com destaque para o laudo pericial emitido pela equipe de engenheiros da Superintendência Regional da Polícia Federal no Estado da Paraíba, restou demonstrado que a obra objeto desta Tomada de Especial, qual seja, a creche/escola padrão FNDE, tipo C, no município de Quixabá/PB, custeada com recursos do Termo de Compromisso nº 01679/2011 - PAC II PROINFÂNCIA, foi concluída e está beneficiando a comunidade; entretanto, verificou-se que diversos serviços ou não foram executados ou foram executados de maneira divergente em relação ao projeto, não obstante tenham sido pagos integralmente pela Prefeitura, ocasionando danos ao erário no valor de R$ 51.933,40, a partir de 14/6/2013, data do último pagamento realizado pelo Município à empresa contratada (conforme Demonstrativo da Receita e da Despesa à peça 9, p. 7-8) , que atualizado até a presente data perfaz o montante de R$ 79.769,70, conforme Demonstrativo de Débito juntado à peça 78.
49.	Ante todo o exposto, consideramos que as alegações de defesa do Sr. Júlio César Batista de Medeiros e da empresa Hidro Perfurações Eireli - EPP não lograram demonstrar totalmente a boa e regular aplicação dos recursos públicos repassados ao Município de Quixabá/PB pelo Termo de Compromisso nº 01679/2011 - PAC II PROINFÂNCIA, devendo suas contas serem julgadas irregulares e os responsáveis condenados ao recolhimento do débito apurado, além da aplicação da multa prevista no art. 57 da Lei 8.443/1992.
50.	Quanto à situação do Município de Quixabá/PB, registra-se que, citado por este Tribunal mediante Ofício nº 7023/2019-TCU/Seproc, recebido em 25/10/2019 (peças 45 e 52) , transcorrido o prazo regimental, permaneceu silente, devendo ser considerados revel, nos termos do art. 12, § 3º, da Lei 8.443/1992; entretanto, levando-se em conta o princípio da verdade material, evidenciado, no caso concreto, pela verificação de que houve a devolução do saldo de recursos, por parte daquela Prefeitura, ao FNDE, entendemos que, conforme a jurisprudência do TCU, o caminho mais adequado mostra-se o de julgar as contas deste responsável regulares com ressalva, dando-lhe quitação.
CONCLUSÃO
51.	A partir dos elementos constantes dos autos, foi possível verificar que os recursos repassados ao Município de Quixabá/PB, por força do Termo de Compromisso nº 01679/2011 - PAC II PROINFÂNCIA, deveriam ser gastos na gestão do Sr. Júlio César de Medeiros Batista, ex-prefeito do referido município (gestões 2009/2012 e 2013/2016) , verificando-se também a responsabilidade da empresa Hidro Perfurações Eireli e do próprio município de Quixabá-PB.
52.	Citados, o Sr. Júlio César de Medeiros Batista e a empresa Hidro Perfurações Eireli - EPP apresentaram suas alegações de defesa às peças 50-51 e 59-69, 75-77, respectivamente, as quais não lograram demonstrar a boa e regular gestão dos recursos públicos repassados ao Município de Quixabá/PB pelo Termo de Compromisso nº 01679/2011 - PAC II PROINFÂNCIA, devendo suas contas serem julgadas irregulares e os responsáveis condenados ao recolhimento do débito apurado, além da aplicação da multa prevista no art. 57 da Lei 8.443/1992.
53.	Já o município de Quixabá/PB, transcorrido o prazo regimental, permaneceu silente, devendo ser considerado revel, nos termos do art. 12, § 3º, da Lei 8.443/1992; entretanto, levando-se em conta o princípio da verdade material, evidenciado, no caso concreto, pela verificação de que não restou caracterizada a irregularidade imputada ao ente público (não devolução do saldo do Termo de Compromisso nº 01679/2011) , entendemos que, conforme a jurisprudência do TCU, o caminho mais adequado mostra-se o de julgar as contas deste responsável regulares com ressalva, dando-lhe quitação.
PROPOSTA DE ENCAMINHAMENTO
54.	Diante do exposto, submetem-se os autos à consideração superior, propondo:
a)		considerar revel, para todos os efeitos, Município de Quixabá/PB (CNPJ 08.881.567/0001-26) , dando-se prosseguimento ao processo, com fundamento no art. 12, § 3º da Lei nº 8.443/1992;
b)	 	rejeitar as alegações de defesa apresentadas pela empresa Hidro Perfurações Eireli (CNPJ 04.830.606/0001-05) ;
c)	rejeitar parcialmente as alegações de defesa apresentadas pelo Sr. Júlio César de Medeiros Batista (CPF XXX.840.934-XX) , Prefeito Municipal de Quixabá/PB nas gestões 2009-2012 e 2013-2016;
d)	julgar irregulares, nos termos arts. 1º, inciso I, 16, inciso III, alíneas "b" e "c", da Lei 8.443/1992 c/c os arts. 19 e 23, inciso III, da mesma Lei, e com os arts. 1º, inciso I, 209, I, 210 e 214, inciso III, do Regimento Interno, as contas do Sr. Júlio César de Medeiros Batista (CPF XXX.840.934-XX) e da empresa Hidro Perfurações Eireli (CNPJ 04.830.606/0001-05) , condenando-os solidariamente ao pagamento da quantia a seguir especificada, atualizada monetariamente e acrescida dos juros de mora, calculados a partir das datas discriminadas até a efetiva quitação do débito, fixando-lhes o prazo de 15 (quinze) dias para que comprovem, perante o Tribunal, o recolhimento da referida quantia aos cofres do Tesouro Nacional, nos termos do art. 23, inciso III, alínea "a", da citada Lei c/c o art. 214, inciso III, alínea "a", do Regimento Interno, ante irregularidades na execução dos recursos repassados ao Município de Quixabá/PB pelo Termo de Compromisso 01679/2011 - PAC II - Proinfância:
	VALOR ORIGINAL 
	DATA DA OCORRÊNCIA

	R$ 51.933,40
	14/6/2013

e)		aplicar ao Sr. Júlio César de Medeiros Batista (CPF XXX.840.934-XX) e à empresa Hidro Perfurações Eireli (CNPJ 04.830.606/0001-05) a multa referida no art. 57 da Lei nº 8.443, de 1992, fixando-lhes o prazo de 15 (quinze) dias, a partir da notificação, para que comprovem, perante o Tribunal, seu recolhimento aos cofres do Tesouro Nacional, atualizada monetariamente desde a data deste acórdão até a data do efetivo pagamento;
f)		autorizar, desde logo, a cobrança judicial das dívidas, nos termos do art. 28, inciso II, da multicitada Lei 8.443/1992, caso não atendida a notificação;
g)		autorizar também  desde logo, se requerido, com fundamento no art. 26, da Lei 8.443/1992, c/c o art. 217, do Regimento Interno do TCU, o parcelamento da dívida em até 36 (trinta e seis) parcelas, incidindo sobre cada parcela, corrigida monetariamente, os correspondentes legais, fixando-lhe o prazo de quinze dias, a contar do recebimento da notificação, para comprovar perante o Tribunal o recolhimento da primeira parcela, e de trinta dias, a contar da parcela anterior, para comprovar os recolhimentos das demais parcelas, devendo incidir sobre cada valor mensal, atualizado monetariamente, os juros de mora devidos, no caso do débito, na forma prevista na legislação em vigor, alertando a responsável de que a falta de comprovação do recolhimento de qualquer parcela implicará o vencimento antecipado do saldo devedor, nos termos do art. 26, parágrafo único, da Lei 8.443/1992, c/c o art. 217, §2º, do Regimento Interno deste Tribunal;
h)		enviar cópia do Acórdão a ser prolatado, bem como do Relatório e do Voto que o fundamentarem ao Chefe da Procuradoria-Geral da República na Paraíba, nos termos do § 3º do art. 16 da Lei 8.443/1992 c/c o § 7º do art. 209 do Regimento Interno do TCU, para adoção das medidas cabíveis, informando-lhe que o inteiro teor da deliberação pode ser consultado no endereço www.tcu.gov.br/acordaos;
i)		encaminhar cópia do Acórdão que vier a ser proferido ao Fundo Nacional de Desenvolvimento da Educação - FNDE, e aos responsáveis, para ciência, informando que a presente deliberação, acompanhada do Relatório e do Voto que a fundamenta, está disponível para a consulta no endereço www.tcu.gov.br/acordaos, além de esclarecer que, caso requerido, o TCU poderá fornecer sem custos as correspondentes cópias, de forma impressa.".
10.	O corpo diretivo da unidade técnica aquiesceu ao aludido encaminhamento.
11.	O Ministério Público junto ao TCU se pronunciou do seguinte modo:
	"Manifesto-me de acordo com a proposta da unidade técnica, sem prejuízo de ressaltar que a condenação da empresa contratada, mesmo sem constar dos autos o contrato que a vincula às irregularidades da obra objeto de exame neste processo, torna-se possível, no caso vertente, ante os elementos juntados pelo responsável, em especial o laudo pericial produzido pela Polícia Federal, peça 76, que prova a contribuição da empresa Hidro Perfurações Eireli para a ocorrência do dano causado ao erário.
	No que tange à alegação de que a parcela não executada da obra fora compensada pela construção não prevista na planilha da licitação da murada da creche, cabe frisar a total inadequação de eventual acordo informal entre o poder público e o terceiro contratado, não apenas por contrariar a legislação e inúmeros princípios jurídicos da Administração Pública, mas também por deixar de produzir os elementos mais basilares da necessária prestação de contas. Basta dizer que não é possível assegurar nem sequer o nexo de causalidade entre os recursos federais e o elemento construtivo em questão."
	É o relatório.

Joanilson Guedes Barbosa (13295/OAB-PB), representando Júlio César de Medeiros Batista.

Subprocurador-Geral Lucas Rocha Furtado.

TOMADA DE CONTAS ESPECIAL. CONVÊNIO. CONSTRUÇÃO DE CRECHE NO ÂMBITO DO PROINFÂNCIA. EXECUÇÃO PARCIAL DA OBRA SEM ALCANCE DO OBJETIVO SOCIAL COM PAGAMENTO INTEGRAL DO CONTRATO. CITAÇÃO DO PREFEITO E DA EMPRESA CONTRATADA. DOCUMENTAÇÃO COMPROBATÓRIA DA CONCLUSÃO DA OBRA. NOVA VISTORIA ATESTANDO O PAGAMENTO DE SERVIÇOS NÃO EXECUTADOS. CONTAS IRREGULARES COM IMPUTAÇÃO DO DÉBITO E MULTA.

TOMADA DE CONTAS ESPECIAL (TCE)

Secretaria de Controle Externo de Tomada de Contas Especial (SecexTCE).

Cuidam os autos de tomada de contas especial instaurada pelo Fundo Nacional de Desenvolvimento da Educação (FNDE) , em razão da omissão no dever de prestar contas dos recursos repassados ao município de Quixaba/PB por meio do Termo de Compromisso 1679/2011 - PAC II Proinfância, que tinha por objeto "executar as ações relativas a (s) unidade (s) de educação infantil, de acordo com as especificações do (s) projeto (s) aprovado (s) pelo Fundo Nacional de Desenvolvimento da Educação FNDE e em conformidade com os requisitos da lei supramencionada e demais condicionantes".
2.	Para a consecução da aludida avença, o FNDE repassou a importância de R$ 618.004,48, conforme as ordens bancárias discriminadas no relatório que antecede este voto.
3.	Após o esgotamento do prazo para a apresentação da prestação de contas, em 26/8/2016, sem o cumprimento dessa obrigação, o órgão concedente instaurou a presente tomada de contas especial e, ao final, concluiu pela responsabilidade do Sr. Júlio César de Medeiros Batista, prefeito municipal de Quixaba/PB no período de 1°/1/2009 a 31/12/2016, pelo débito correspondente ao valor transferido.
4.	Submetidos os autos ao descortino desta Corte de Contas, a SecexTCE promoveu a citação do aludido responsável nos termos consignados na instrução preliminar acostada à peça 4.
5.	Em sua resposta, ele afirmou que o município havia apresentado a prestação de contas ao FNDE intempestivamente, em 4/1/2018, por intermédio do SIGPC - Sistema de Gestão de Prestação de Contas. Adicionalmente, o responsável apresentou, também, cópia da referida documentação a este Tribunal.
6.	Ato contínuo, foi efetivada diligência junto àquela autarquia, a qual se manifestou pela insuficiência dos documentos que lhe foram enviados, conforme a Nota Técnica 4/2018-DIESP/COAPC/CGAPC/DIFIN (peça 19, p. 1-16) .
7.	Na ocasião, o FNDE fez remissão ao Parecer Técnico de Execução Física, o qual se baseou no relatório de vistoria realizada em 4/7/2016, no sentido de que a obra se encontrava inacabada, com apenas 48,01% de avanço físico, de modo que não houve o atingimento do objetivo da avença. Por consequência, foram alvitradas a reprovação integral do objeto e a devolução da totalidade dos valores repassados.
8.	Após a efetivação de novas diligências, autorizei, por meio de despacho, a citação dos responsáveis devido às irregularidades consignadas adiante:
8.1.	Sr. Júlio César de Medeiros Batista, ex-prefeito do município de Quixaba/PB, e a empresa Hidro Perfurações Eireli - EPP, em decorrência da "não execução da totalidade do objeto, embora tenha sido pago a totalidade dos recursos pactuados, à conta do Termo de Compromisso PAC 2 - 01679/2011, realizado no município de Quixabá/PB".
8.1.1.	Valor do Débito:
	DATA
	VALOR

	25/6/2012
	36.393,00

	18/7/2012
	38.992,50

	2/8/2012
	36.393,00

	17/8/2012
	25.995,00

	27/8/2012
	11.437,80

	12/9/2012
	14.457,20

	19/2/2013
	54.589,50

	26/3/2013
	49.390,50

	8/5/2013
	31.194,00

	14/6/2013
	21.470,68

	TOTAL
	320.413,18

 8.2.	Sr. Júlio César de Medeiros Batista, em virtude da:
 8.2.1.	"inexecução parcial do objeto, sem aproveitamento do mesmo, à conta do Termo de Compromisso PAC 2 - 01679/2011, realizado no município de Quixabá/PB".
8.2.1.1.	Valor do Débito:
	DATA
	VALOR

	25/6/2012
	33.607,00

	18/7/2012
	36.007,50

	2/8/2012
	33.607,00

	17/8/2012
	24.005,00

	27/8/2012
	10.562,20

	12/9/2012
	13.442,80

	19/2/2013
	50.410,50

	26/3/2013
	45.609,50

	8/5/2013
	28.806,00

	14/6/2013
	19.827,04

	TOTAL
	295.884,54

8.2.2.	"não aplicação do recurso transferidos ao município de Quixabá-PB pelo Termo de Compromisso PAC 2 - 01679/2011 no mercado financeiro".
8.2.2.1.	Valor do Débito:
	DATA
	VALOR

	26/3/2013
	R$ 830,91

	01/12/2016
	R$ 1.634,60

8.3.	Município de Quixaba/PB, em razão da "não devolução do saldo de recursos transferidos ao município de Quixabá-PB pelo Termo de Compromisso PAC 2 - 01679/2011 - Proinfância".
8.3.1.	Valor do Débito:
	DATA
	VALOR

	29/7/2016
	R$ 15.814,15

9.	Cumpridas as medidas processuais, os responsáveis trouxeram os seguintes argumentos e informações, em apertada síntese:
9.1.	Hidro Perfurações Eireli - EPP: 
a)	a empresa sofreu alteração no contrato social, de modo que, ao tempo dos fatos descritos nos autos, não era administrada pela sua atual dirigente; 
b)	consultou os arquivos da empresa e não encontrou os documentos relativos ao Termo de Compromisso 1679/2011; de igual modo, não localizou a antiga proprietária, para fins de obtenção de informações precisas e/ou dos documentos para efetivação de defesa; e
c)	só lhe restava pleitear a dilação do prazo de resposta concedido para fins de garantia efetiva do contraditório e da ampla defesa administrativa, nos termos do artigo 5°, LV, da CF/88 e artigos 12 e seguintes da Lei n. 8.443/92.
9.2.	Sr. Júlio César Batista de Medeiros:
a)	a obra questionada foi completamente concluída (juntou imagens) ;
b)	apresentou ao FNDE as informações complementares quanto à execução física e solicitou, naquela ocasião, a realização de inspeção in loco para atestar a efetiva execução do objeto convenial e a emissão de novo relatório pela autarquia, bem como a efetivação de perícia para atestar ou não os quantitativos executados da obra; e
c)	juntou os seguintes documentos ao processo: Relatório de Cumprimento do Objeto do Termo de Compromisso 1679/2011, de 20/5/2020, assinado pela Prefeita de Quixaba/PB, Sra. Cláudia Macário Lopes; extratos bancários da conta específica onde ser verifica que inexiste saldo; fotografias da obra; notas de empenho, medições, notas fiscais e comprovantes de pagamento; documentação relativa à devolução dos recursos da construção da obra ao FNDE, no valor de R$ 17.096,12, em 6/11/2019; Laudo 578/2020-SETEC/SR/PF/PB, elaborado pelos peritos de engenharia da Polícia Federal no estado da Paraíba, no bojo do Inquérito Policial 2020.0007852, em análise à obra da creche objeto da presente avença, afirmando que "houve o cumprimento da execução do objeto da obra e do que foi pago, restando um pequena parte não executada no importe de R$ R$ 51.933,40 (cinquenta e um mil, novecentos e trinta e três reais e quarenta centavos) , referente a construção de uma caixa D'Água que não foi efetivada", atribuindo tal fato à circunstância de que "a empresa executora realizou serviços não previstos na planilha de licitação e em quantitativos bem superiores aos executados e pagos", referentes à murada de toda a creche, como "reconhecido no próprio laudo da PF e pela própria Prefeitura vide certidão".
10.	A SecexTCE analisou as alegações e os documentos juntados aos autos e concluiu que foi demonstrada a conclusão das obras, não obstante tenha sido verificada uma diferença de R$ 51.933,40 entre os serviços verificados in loco pela Polícia Federal e os medidos e pagos pela prefeitura municipal. Quanto ao Município de Quixaba/PB, verificou que houve a devolução do saldo de recursos transferidos.
11.	Nesse contexto, propôs, em pareceres uníssonos, que as contas do Sr. Júlio César de Medeiros Batista  e da empresa Hidro Perfurações Eireli - EPP fossem julgadas irregulares e que eles fossem condenados ao pagamento do débito de R$ 51.933,40 e de multas individuais fundadas no art. 57 da Lei 8.443/1992.
12.	O Ministério Público junto ao TCU aquiesceu ao aludido encaminhamento, tendo destacado que não era possível compensar a parcela não executada da obra pela construção da murada da creche, conforme requerido pelo ex-prefeito, haja vista "a inadequação de eventual acordo informal entre o poder público e o terceiro contratado, não apenas por contrariar a legislação e inúmeros princípios jurídicos da Administração Pública, mas também por deixar de produzir os elementos mais basilares da necessária prestação de contas" e a impossibilidade de se assegurar o nexo de causalidade entre os recursos federais e o elemento construtivo em questão. 
13.	Feito esse necessário resumo, passo a decidir.
14.	Manifesto-me de acordo com a proposta trazida nos pareceres anteriores e incorporo os fundamentos usados como razão de decidir, sem prejuízo das considerações que faço na sequência.
15.	Do que se depreende da documentação juntada aos autos, é possível concluir que a obra foi, de fato, concluída pela municipalidade, não obstante parcela significativa dos serviços tenha sido executada após a vistoria realizada pelo FNDE em 4/7/2016 e o término da vigência do termo de compromisso. 
16.	Em verdade, a conclusão e o recebimento do objeto somente ocorreram em 28/11/2019, mais de seis anos depois do último dos dez pagamentos efetivados à empresa Hidro Perfurações Eireli - EPP, em 14/6/2013, de modo que as despesas foram integralmente liquidadas e pagas antes da efetiva realização dos serviços.
17.	Tal fato, por si, só seria apto a ensejar a aplicação de sanção aos responsáveis pela etapa de medição e liquidação e pela supervisão das obras, mas, considerando que tais agentes não foram identificados nem instados a se defender no feito, entendo que não cabe o retorno dos autos para efetivação dessa providência, com fulcro nos princípios da eficiência processual e da razoável duração do processo.
18.	Quanto à execução física, verifico que o Sr. Júlio César de Medeiros Batista não juntou prova de que houve execução dos serviços não verificados no Laudo 578/2020-SETEC/SR/PF/PB, elaborado pelos peritos de engenharia da Polícia Federal no estado da Paraíba.
19.	Nesse cenário, não há outra alternativa a não ser promover a glosa do montante de R$ 51.933,40, de forma que a data do débito deve recair na do último pagamento, em 14/6/2013, nos termos propostos pela SecexTCE.
20.	Com relação à responsabilidade pela devolução dos valores, compreendo que ela deve recair sobre a empresa Hidro Perfurações Eireli - EPP, que recebeu a integralidade dos pagamentos para a execução do objeto do Termo de Compromisso 1679/2011, consoante o acervo probatório juntado ao processo.
21.	Quanto ao argumento da representante legal da contratada de que teria havido uma alteração no quadro societário da empresa, ressalto que tal circunstância não é relevante para o deslinde do presente feito, até porque não está sendo imputada responsabilidade financeira a seus dirigentes, mas sim à pessoa jurídica. 
22.	Sobre a afirmação da dirigente de que precisaria de mais prazo para apresentação de defesa, registro que houve o transcurso de aproximadamente dois anos desde a sua manifestação nos autos, tempo mais que suficiente para que fosse providenciada a juntada da documentação de interesse de sua defesa. Logo, cabe rejeitar as alegações trazidas pela Hidro Perfurações Eireli - EPP. 
23.	Da mesma forma, o então prefeito de Quixaba/PB, Sr. Júlio César de Medeiros Batista, deve responder solidariamente pelo débito, uma vez que os dispêndios ocorreram durante o período de sua gestão, sendo assente a sua participação culposa na cadeia causal do dano, tendo em vista a sua conduta culposa na supervisão e gestão do Termo de Compromisso 1679/2011.
24.	Diante da ausência de elementos a configurar a boa-fé dos responsáveis, segundo o padrão de avaliação desta Corte de Contas, avalio adequado julgar, desde logo, irregulares as suas contas, condenando-os ao pagamento solidário das quantias por que foram citados.
25.	Com relação à multa, compreendo que o Sr. Júlio César de Medeiros Batista agiu com grave negligência, pois, na condição de gestor do Termo de Compromisso 1679/2011 e responsável por vários atos de execução (assinatura de empenhos e ordens de pagamento) , não adotou medidas de sua alçada para impedir o pagamento integral da avença sem que as obras estivessem concluídas. 
26.	Tal atitude culminou com a posterior realização do objeto em desacordo com o pactuado originalmente, em valor inferior ao efetivamente pago à empresa, ou seja, com o pagamento de serviços cuja execução não foi demonstrada.
27.	Em minha visão, o conjunto fático permite afirmar que o dirigente atuou com grande distanciamento frente ao dever de cuidado objetivo esperado, pois violou frontalmente a disciplina normativa que rege a realização de convênios e instrumentos congêneres. 
28. 	Dessa forma, compreendo que a atitude do Sr. Júlio César de Medeiros Batista é passível de ser punida com multa, por configurar a ocorrência de erro grosseiro na gestão dos recursos públicos. Logo, reputo atendidos os pressupostos do art. 28 da LINDB.
29. 	Quanto ao exame da culpabilidade, não há nos autos elementos que possam sugerir a presença de circunstâncias práticas que tenham impedido a atuação do agente em conformidade com a lei. 
30.	Em pesquisa ao histórico processual do responsável, a fim de perquirir seus antecedentes, observo que ele nunca foi condenado em débito e multa por este Tribunal.
31.	Por fim, não constam dos autos informações sobre outras circunstâncias agravantes nem sobre a aplicação de sanções de mesma natureza e relativas ao mesmo fato.
32. 	Em face dessas premissas, entendo cabível a aplicação de multa fundada no art. 57 da Lei 8.443/1992 ao Sr. Júlio César de Medeiros Batista, no valor de R$ 40.000,00, o qual equivale a aproximadamente 50% do valor do débito atualizado.
33.	No que se refere à empresa Hidro Perfurações Eireli - EPP, a aplicação da sanção prevista no aludido dispositivo decorre de sua condição de terceiro beneficiário de pagamento de serviços cuja regular execução não foi demonstrada, ou seja, que concorreu para o cometimento do dano apurado. 
34.	Os requisitos para a incidência da multa são os mesmos para a responsabilização por débito, sendo suficiente verificar a condição objetiva do tipo, isto é, a existência de dano ao erário, e a participação da pessoa jurídica na cadeia causal dos fatos que ensejaram a ocorrência do prejuízo.
35.	Por questão de paralelismo, até porque a conduta da instituição se materializa na de seu dirigente, reputo pertinente a incidência de multa no mesmo valor designado no item 32 supra.
36.	Diante de todo o exposto, VOTO por que seja adotada a deliberação que ora submeto a este Colegiado.
TCU, Sala das Sessões, em 9 de novembro de 2021.
BENJAMIN ZYMLER 
Relator